【裁判字號】    96,上,31
【裁判日期】    980728
【裁判案由】    清償債務
【裁判全文】
臺灣高等法院民事判決                    96年度上字第31號
上  訴  人  丁○○
訴訟代理人  甲○○
被 上 訴人  己○○
訴訟代理人  彭安國律師
被 上 訴人  乙○○
兼訴訟代理  丙○○
人
上列當事人間請求清償債務事件，上訴人對於中華民國95年11月
20日臺灣臺北地方法院95年度訴字第1565號第一審判決提起上訴
，本院於98年7月7日言詞辯論終結，判決如下：
    主  文
上訴駁回。
第二審訴訟費用由上訴人負擔。
    事  實
一、上訴人起訴主張：被上訴人己○○於民國 (下同)82 年10月
    間向伊借款新臺幣 (下同)349 萬元 (下稱系爭借款)，並簽
    發票號為TH00000 00號、發票日為82年10月29日之同額本票
    1 紙，另被上訴人丙○○、乙○○為系爭借款之連帶債務人
    ，為擔保己○○之借款而另行簽發同額本票1紙。嗣兩造於
    89 年4月24日就系爭債務簽訂協議書，確認己○○、丙○○
    應清償借款349萬元，並約定簽訂協議書時由己○○給付伊
    80 萬元，其餘借款由丙○○負責清償。但丙○○並未依約
    清償餘款，為此依兩造簽訂協議書之約定，請求被上訴人等
    返還借款349萬元。又前開己○○及丙○○、乙○○所簽發
    之本票雖已罹於3年時效，惟依票據法第22條第4項規定之利
    益償還請求權，伊仍得請求被上訴人等償還其所受有之利益
    ，為此依兩造間之票據關係請求被上訴人等償還所受之利益
    349 萬元本息。爰依借貸、連帶保證及票據利益償還請求權
    等法律關係，請求判命被上訴人等應連帶給付伊349萬元本
    息。原審為上訴人敗訴之判決，上訴人不服，提起上訴，並
    於本院聲明：(一)原判決廢棄。(二)被上訴人等應連帶給付上訴
    人349萬元，及自82年10月29日起至清償日止，按年息百分
    之6計算之利息。(三)願供擔保，請准宣告假執行。
二、被上訴人等則分別抗辯：
  (一)己○○部分：
  1.上訴人主張依借貸關係請求部分：
    伊與上訴人素不相識，遑論借貸款項，而該借款證明書並非
    伊所用印，全文均係上訴人之妹戊○○所製作，且當時伊之
    子丙○○又將伊所有臺北縣新店市中華號83巷2弄4號房地之
    文件包括印鑑章交付戊○○保管持有中，伊如何簽立該借款
    證明書？故該借款證明書實係戊○○未經伊同意所製作。另
    依原法院新店簡易庭87年度店簡字第628號及同院88簡上字
    第659號確認本票債權不存在暨塗銷抵押權訴訟之確定判決
    均認上訴人與伊之間並無借貸關係，此業生爭點效之效力，
    惟上訴人猶執該借款證明書再為相反之主張，洵無足採。至
    伊名下花旗銀行帳戶雖有利息3萬4,900元匯入戊○○帳戶，
    此乃因該帳戶為丙○○以伊之房地向花旗銀行貸款時所開立
    並予借用，丙○○一方面用於償還貸款利息，另一方面因丙
    ○○有向戊○○借貸，故丙○○亦曾用於支付其與戊○○間
    之借款利息，此可自丙○○自己名下之帳戶亦有支付同額利
    息可佐，且丙○○借款之對象係戊○○ (不論戊○○資金來
    源為何)，而支付利息之對象亦為戊○○，而上訴人係戊○
    ○之兄，尚不得因前開伊與戊○○二人間帳戶之利息支付而
    推論上訴人與伊之間存在借貸349萬元之事實。另上訴人所
    謂伊於80年間向戊○○借貸100萬乙事，此亦為丙○○與戊
    ○○間之借貸而以伊之房地設定抵押，此觀抵押權人係戊○
    ○可知此筆借貸亦與伊無涉，更與上訴人無關，上訴人一方
    面刻意混淆其與戊○○之借款，另一方面又一再堅稱伊係真
    正借款人，無非係見真正借款人丙○○已無資力還債，為圖
    求償有門只好緊咬尚有房產之伊。
  2.上訴人主張依協議書請求部分:
    上訴人所指之協議書非但伊毫不知情，更遑論參與協議，上
    訴人既遲不提出該協議書之原本，且就其所提影本均未見伊
    之簽名，此亦為上訴人所不否認，縱認該協議書形式上及實
    質上均為真正，惟伊既未簽名其上，應不受該協議書之拘束
    ，上訴人據此為主張，顯無理由。
  3.上訴人主張依票據法第22條第4項利益償還請求權部分：
    上訴人所舉伊所用印之本票亦與前述借款證明書同，均係他
    人持伊之印鑑章所偽造，並非伊本人所簽發，伊亦否認該本
    票之真正。況依票據法上所謂之利益償還請求權須以發票人
    受有利益為必要，上訴人至今不能舉證伊受有何利益，尚無
    由為此項主張，再以前開確定判決亦認定上訴人與伊間並無
    票據債權債務關係存在，顯見上訴人本項主張亦屬無據等語
    ，並聲明：上訴駁回。
  (二)被上訴人丙○○、乙○○部分：
    伊等並未積欠上訴人任何債務，349萬元係丙○○與戊○○
    間之債務，和丁○○、己○○，乙○○都沒有關係；伊等並
    未就系爭債務擔任連帶保證人，丙○○雖然確實在系爭協議
    書上簽名，係因上訴人承諾於簽名後將塗銷抵押權登記，但
    簽名後竟反悔不願為塗銷登記，丙○○遂將該協議書當場撕
    毀，故系爭協議書應為無效；伊等亦未簽發票號為TH000000
    0 之本票予上訴人，故上訴人之主張，並無理由等語，並聲
    明：上訴駁回。
三、上訴人主張被上訴人己○○向其借款349萬元，並以被上訴
    人丙○○、乙○○為連帶保證人，請求被上訴人等應連帶給
    付349萬元，固提出己○○於82年10月29日簽發，面額349萬
    元，到期日為84年10月29日之第529991號本票、由丙○○、
    乙○○共同簽發之內容相同之第938463號本票、協議書、抵
    押權設定借款證明書、抵押權設定契約書、他項權利證明書
    等件為證，被上訴人等則否認之，並分別以前詞抗辯。經查
    ：
  (一)按稱消費借貸者，謂當事人一方移轉金錢或其他代替物之所
    有權於他方，而約定他方以種類、品質、數量相同之物返還
    之契約。民法第474條第1項定有明文。是消費借貸契約屬要
    物契約，倘兩造就借貸之事實有爭執者，貸與人自仍須就交
    付借款之事實負舉證責任。上訴人主張己○○向其借款349
    萬元乙節，固據提出由己○○簽發之前揭本票、抵押權設定
    借款證明書、抵押權設定契約書、他項權利證明書等件為證
    (見原審卷第98頁至第100頁)。惟己○○否認兩造間有何借
    貸關係，依上開說明，上訴人就交付借款之事實應負舉證責
    任。查上訴人對於交付349萬元予己○○一節，先於88年1月
    5 日原法院87年度店簡字第628號確認本票債權不存在事件
    具狀稱: 「緣己○○ (債務人)是在82年10月間向丁○○本
    人，以現金借貸，金額為349萬元整且交付本票乙紙，…」
    ；嗣在同院88年度簡上字第659號於89年8月17日具狀稱：「
    己○○向我借款新台幣349萬元，當時立有借據，且由我直
    接交予己○○，所以抵押權擔保才設定己○○為債務人」；
    至91年6月28日其於同案準備程序中陳稱：己○○曾向戊○
    ○借貸100萬元，而己○○在向丁○○借得349萬元時戊○○
    再從己○○處取回該100萬元等語 (見本院卷第139頁、第
    146頁、第150頁)；其於本院準備程序庭時則改稱：將249
    萬元拿到己○○家裡給她，加上之前欠戊○○的100萬元，
    共借349萬元等語 (見本院卷三第28頁背面)，上訴人對於借
    貸情節之供述前後不一，且衡諸常情，349萬元非為小額款
    項，上訴人陳稱其一次以現金給付予己○○，亦有違常理。
    至上訴人提出之抵押權設定借款證明書、抵押權設定契約書
    ，其書面手寫之字跡均出自上訴人之妹戊○○之手，此為上
    訴人所不爭執 (見本院卷二第142頁背面)，而系爭抵押權設
    定之過程已據丙○○陳述綦詳：「己○○要我去幫他領土地
    的補償金，所以將印鑑、印鑑證明、所有權狀等資料交給我
    ，…己○○沒有同意設定抵押，…後來戊○○拿去辦理設定
    ，本票也是她自己簽的。」、「我所有位於新店的別墅，要
    給戊○○設定抵押，但戊○○認為己○○的房子比較有價值
    ，所以我將己○○的印鑑、印鑑證明及所有權狀正本交給戊
    ○○，讓她安心，我可以賣房子還錢。」等語 (見本院卷三
    第29頁)，且丙○○因此觸犯行使偽造私文書罪，被判處有
    期徒刑10月，減為有期徒刑5月，如易科罰金，以900元折算
    1 日確定，亦有本院96年度上更(一)字第671號刑事判決、最
    高法院97年度台上字第6491號刑事判決附卷可稽 (見本院卷
    第70頁至第73頁)，是可認己○○抗辯系爭抵押權設定借款
    證明書、抵押權設定契約書係上訴人之妹戊○○未經其同意
    所製作，應可採信，則該等文書亦難資認定上訴人與己○○
    間有借貸關係之有利證據。
  (二)又上訴人所提出協議書上僅有上訴人及丙○○之簽名，並無
    己○○、乙○○之簽名，此有該協議書影本一份可證（見原
    審卷第15頁、第16頁），且丙○○復辯稱其於系爭協議書簽
    名後，因上訴人反悔不願為塗銷登記，遂將該協議書當場撕
    毀，故系爭協議書應為無效等語。依系爭協議書第3條約定
    ：「甲 (即上訴人)乙 (即己○○)方於本協議簽立完成後，
    應協同至台北地院辦理強制執行撤封手續（案號：87年民執
    地字第18788號）及至新店地政事務所辦理抵押權塗銷登記
    」。惟上訴人並未依約撤回原法院87年民執地字第18788號
    拍賣抵押物強制執行事件，亦未辦理塗銷系爭抵押權登記，
    致己○○所有之不動產經原法院民事執行處拍賣，並由訴外
    人汪鎂琇、周志光買受，此有原法院民事執行處通知影本一
    份在卷可稽（見原審卷第183頁）。從而，縱令丙○○雖與
    上訴人就系爭協議書之內容達成合意，惟因上訴人拒絕撤回
    強制執行程序及辦理塗銷抵押權登記，丙○○遂撕毀系爭協
    議書，顯已為解除契約之意思表示，而上訴人嗣後亦確實未
    依約履行，足認兩造有解除系爭協議書之合意。再者，依協
    議書第2條第1項、第2項之內容觀之，上訴人與己○○、丙
    ○○除確認應清償之金額為349萬元外，上訴人同意於協議
    書簽立同時由己○○清償80萬元，餘款則由丙○○負責分期
    清償，己○○免除清償責任，是可認系爭借款之債務人應為
    丙○○，否則上訴人焉捨資力較豐之己○○，而同意由丙○
    ○負大部分清償責任；己○○為使上訴人同意辦理塗銷系爭
    抵押權，始同意提出80萬元為部分清償，是上訴人持協議書
    主張己○○向其借貸349萬元，亦非可採。
  (三)上訴人又主張其持有己○○所簽發之系爭面額為349萬元之
    本票，依票據法第22條第4項之規定，請求己○○償還其所
    受之利益349萬元云云。按票據上之債權，雖依本法因時效
    或手續之欠缺而消滅，執票人對於發票人或承兌人，於其所
    受利益之限度，得請求償還。票據法第22條第4項固有明文
    。又票據利益償還請求權雖非票據上之權利，然係因票據而
    生，故須執票人之票據上權利，曾經有效存在；倘若發票人
    自始未在票據上簽名，則該票據自始無效，自無票據上之權
    利，當然亦無利益償還請求權可言。查己○○就該紙本票業
    經提起確認本票債權不存在之訴訟，並經原法院判決確認該
    本票債權不存在確定，此有原法院新店簡易庭87年度店簡字
    第628號、88年度簡上字第659號民事判決影本各一份、民事
    判決確定證明書影本一份附卷可稽（見原審卷第59頁至第60
    頁、第174頁），足認兩造間並無票據債權債務關係存在。
    核諸上開說明，上訴人依票據法第22條第4項之規定，請求
    己○○償還因系爭票據所受之利益349萬元，洵屬無據。
  (四)上訴人另主張其持有丙○○、乙○○為擔保己○○之借款，
    於82年10月29日簽發面額349萬元之本票1紙，故依票據法第
    22條第4項之規定，請求丙○○、乙○○償還其所受之利益
    349萬元云云。丙○○、乙○○則均否認之，並辯稱該本票
    係偽造等語。按當事人主張有利於己之事實者，就其事實有
    舉證之責任，民事訴訟法第277條定有明文。而本票是否由
    發票人所作成，則應由執票人負證明之責。本件丙○○、乙
    ○○既否認簽發系爭本票，則依前揭舉證責任分配原則，自
    應由上訴人就系爭本票之票據權利存在負舉證之責。惟上訴
    人並未舉證證明系爭本票確為丙○○、乙○○所簽發，且系
    爭本票簽發之原因關係即擔保上訴人與己○○間之借款並不
    存在，已如前述，是上訴人之主張，即屬無據。至於上訴人
    雖曾經以系爭本票聲請裁定准許強制執行獲准，並因丙○○
    、乙○○無財產可供執行，而經原法院發給債權憑證，此有
    卷附之債權憑證為證（見原審卷第95頁）。然查本票執票人
    依票據法第123條規定，聲請法院裁定許可對發票人強制執
    行，係屬非訟事件程序，以審查強制執行許可與否，並無確
    定實體上法律關係存否之效力。是上訴人所執系爭本票准予
    強制執行之裁定及債權憑證，亦不足以證明系爭本票確實為
    丙○○、乙○○所簽發，故丙○○、乙○○抗辯系爭本票並
    非其等所簽發，應為可採。
四、綜上所述，上訴人主張其與己○○間有消費借貸契約，丙○
    ○、乙○○為擔保己○○之借款而簽發同額本票，為不可採
    ；己○○抗辯其未向上訴人借款349萬元，丙○○、乙○○
    抗辯其等並未就系爭債務擔任連帶保證人，亦未簽發系爭本
    票，應屬可信。從而，上訴人依借款返還請求權、協議書、
    票據利益償還請求權，請求被上訴人等連帶給付上訴人349
    萬元，及自82年10月29日起至清償日止，按年息百分之6計
    算之利息，為無理由，不應准許。其假執行之聲請亦失所附
    麗，應併予駁回。原審為上訴人敗訴之判決，及駁回其假執
    行之聲請，並無不合。上訴意旨指摘原判決不當，求予廢棄
    改判，為無理由，應予駁回。
五、本件事證已臻明確，兩造其餘主張與舉證，經審酌核與判決
    結果不生影響，爰不逐一論述，併此敘明。
六、據上論結，本件上訴為無理由，依民事訴訟法第449條第1項
    、第78條，判決如主文。
中    華    民    國    98    年    7     月    28    日
                    民事第十三庭
                        審判長法  官  黃騰耀
                              法  官  周舒雁
                              法  官  陳姿岑
正本係照原本作成。
如不服本判決，應於收受送達後20日內向本院提出上訴書狀，其
未表明上訴理由者，應於提出上訴後20日內向本院補提理由書狀
（均須按他造當事人之人數附繕本）上訴時應提出委任律師或具
有律師資格之人之委任狀；委任有律師資格者，另應附具律師資
格證書及釋明委任人與受任人有民事訴訟法第466條之1第1項但
書或第2項（詳附註）所定關係之釋明文書影本。
中    華    民    國    98    年    7     月    29    日
                              書記官  黃慶霽
附註：
民事訴訟法第466條之1（第1項、第2項）：
對於第二審判決上訴，上訴人應委任律師為訴訟代理人。但上訴
人或其他法定代理人具有律師資格者，不在此限。
上訴人之配偶、三親等內之血親、二親等內之姻親，或上訴人為
法人、中央或地方機關時，其所屬專任人員具有律師資格並經法
院認為適當者，亦得為第三審訴訟代理人。

司法院資訊處製作；財團法人民間司法改革基金會備份。
